ACORDAO-COMPLETO-2336502

ACÓRDÃO 3559/2019 ATA 17/2019 - SEGUNDA CÂMARA

VISTOS, relatados e discutidos estes autos que tratam da concessão de aposentadoria a ex-servidor vinculado ao Departamento de Polícia Rodoviária Federal,
ACORDAM os Ministros do Tribunal de Contas da União, reunidos em Sessão da 2ª Câmara, ante as razões expostas pelo Relator, e com fundamento no art. 71, incisos III e IX, da Constituição Federal, arts. 1º, inciso V, 39, inciso II, da Lei nº 8.443/1992, art. 260, do Regimento Interno, em:
9.1. considerar legal a concessão de aposentadoria a Hercílio Silveira, procedendo ao respectivo registro; 
9.2. dar ciência desta deliberação ao interessado e ao Departamento de Polícia Rodoviária Federal

Ato de concessão de aposentadoria a ex-servidor vinculado ao Departamento de Polícia Rodoviária Federal.

Segunda Câmara

3. Interessados/Responsáveis:
3.1. Interessado: Hercílio Silveira (XXX.371.679-XX).

13.1. Ministros presentes: Ana Arraes (Presidente), Augusto Nardes (Relator), Aroldo Cedraz e Raimundo Carreiro.
13.2. Ministro-Substituto presente: André Luís de Carvalho.

AUGUSTO NARDES

Trata-se de atos de concessão de aposentadoria a Hercílio Silveira (XXX.371.679-XX) , ex-servidor do Departamento de Polícia Federal - DPF.
2. 	Reproduzo a seguir, com ajustes de forma, a instrução de mérito lavrada no âmbito da Secretaria de Fiscalização de Pessoal (Sefip) , cujas conclusões foram endossadas pela direção da unidade (peça 10) .
“INTRODUÇÃO
Trata-se de ato de concessão de aposentadoria de Hercilio Silveira, ex-servidor do Departamento de Polícia Rodoviária Federal.
O ato foi submetido, para fim de registro, à apreciação do Tribunal de Contas da União (TCU) , de acordo com o art. 71, inciso III, da Constituição Federal. O cadastramento e a disponibilização ao TCU ocorreram por intermédio do Sistema de Apreciação e Registro de Atos de Admissão e Concessões (Sisac) , na forma dos arts. 2º, caput e inciso II, e 4º, caput, da Instrução Normativa - TCU 55/2007.
HISTÓRICO
O ato em tela constava inicialmente do TC Processo 006.205/2009-9. No âmbito deste, despacho do Relator (peça 1, pg. 16) , anuindo à proposta do Ministério Público de Contas – MP/TCU (peça 1, pg. 15) , determinou que fosse realizada diligência (peça 1, pg. 17) ao Departamento de Polícia Rodoviária Federal, a fim de que fosse apresentada cópia da ação judicial que autorizou a averbação de tempo de serviço ficto (prestado em atividades insalubres, penosas ou perigosas) , para fins de aposentadoria especial de policial, bem como a discriminação do período que fora computado ponderadamente.
Em resposta veio aos autos a documentação constante das páginas 19 a 59 da peça 1 e das peças 2, 3 e 4. 
EXAME TÉCNICO
Análise da documentação encaminhada
Em resposta à diligência (peça 1, pg. 17) , o Departamento de Polícia Rodoviária Federal anexou aos autos cópia do Mandado de Segurança (MS) 970017052/PR, transitado em julgado a favor do interessado em 30 de setembro de 2004 (peça 4, pg. 47) .
Isto posto, não restam óbices à chancela e registro do ato em epígrafe por essa Corte de Contas. 
CONCLUSÃO
Tendo em vista as análises realizadas na concessão de aposentadoria de Hercílio Silveira, e considerando que o tempo de atividade perigosa averbado se encontra amparado em decisão judicial transitada em julgado no âmbito do MS 970017052/PR, cabe apreciação do ato pela legalidade e determinação de seu registro. 
PROPOSTA DE ENCAMINHAMENTO
Ante o exposto, com base nos arts. 71, inciso III, da Constituição Federal, 1º, inciso V, e 39, inciso II, da Lei 8.443/1992 e 260, § 1º, do Regimento Interno do Tribunal de Contas da União (TCU) , propõe-se considerar legal e determinar o registro do ato de aposentadoria em favor de Hercílio Silveira.“
3. 	O Ministério Público junto ao TCU divergiu parcialmente dos fundamentos da unidade técnica (peça 11) e apresentou um parecer, que reproduzo a seguir, com ajustes de forma:
“Trata-se de ato de concessão de aposentadoria, emitido pelo Departamento de Polícia Rodoviária Federal, em favor do Sr. Hercílio Silveira.
Conforme noticiado pela Sefip, o ato em questão foi desautuado do TC Processo 006.205/2009-9 e autuado no presente processo por força de despacho do Relator (peça 1, pag. 16) , exarado em 15/6/2009, consoante proposta do Ministério Público de Contas – MP/TCU (peça 1, pag. 15) , a fim de realizar diligência ao Departamento de Polícia Rodoviária Federal com o intuito de trazer aos autos cópia da ação judicial que autorizou a averbação de tempo de serviço ficto (prestado em atividades insalubres, penosas ou perigosas) , para fins de aposentadoria especial de policial, bem como a discriminação do período que fora computado ponderadamente. 
A diligência foi realizada à peça 1, pag. 17, e a documentação enviada pelo órgão foi acostada às páginas 19 a 59 da peça 1 e às peças 2, 3 e 4. Após análise, a Sefip verificou nos autos cópia do Mandado de Segurança transitado em julgado em favor do interessado (peça 4, pag. 47) , que supostamente garantiria o direito à utilização de tempo insalubre para sua aposentadoria, e, em sucinta análise, concluiu que não restariam óbices à chancela e registro do ato pela Corte de Contas.
Com as devidas vênias, divergimos parcialmente da análise efetuada. Compulsando os autos, verificamos que, na peça inicial da mencionada ação (peça 1, pág. 39) , o direito pleiteado se limitava à expedição da certidão de tempo de serviço especial pelo INSS, relativo à época em que os substituídos estavam filiados ao regime geral de previdência. Em outras palavras, os servidores pleiteavam o direito à conversão de tempo insalubre no período celetista, laborado anteriormente à publicação da Lei 8.112/1990. E foi exatamente esse o direito garantido pelas decisões trazidas em favor do servidor. Transcrevemos, a título ilustrativo, a ementa da Apelação em Mandado de Segurança n° 1998.04.01.074993-0/PR:  
EMENTA TEMPO DE SERVIÇO INSALUBRE PRESTADO SOB O REGIME • GERAL DA PREVIDÊNCIA_ AVERBAÇÃO JUNTO À ADMINISTRAÇÃO PÚBLICA, PARA FINS DE APOSENTADORIA, VIGÊNCIA DO REGIME JURÍDICO ÚNICO. INCIDÊNCIA DO FATOR DE CONVERSÃO. Comprovada a prestação de serviço considerado insalubre, sob a égide do Regime Geral da Previdência, adquiriu o trabalhador o direito ao cômputo do mesmo, para fins de aposentadoria, com a incidência do fator de conversão, na forma da lei vigente à época da prestação do labor. o Advento do Regime Jurídico Único não afasta tal direito adquirido, devendo o referido tempo ser certificado pelo INSS, com a respectiva conversão, para fins de averbação junto à administração, objetivando a contagem reciproca de tempo de serviço necessário à aposentadoria como estatutário.
Convém salientar que, independente de decisão favorável no aludido processo, o TCU passou a reconhecer formalmente o direito pleiteado quando da prolação do Acórdão 2008/2006-TCU-Plenário. Por meio do referido acórdão, o Tribunal pacificou seu entendimento no sentido de ser possível, para fins de aposentadoria comum, ao servidor que tivesse exercido, no período celetista, trabalho em condições insalubres, penosas ou perigosas, ser beneficiado com o fator de conversão de 1.2 ou 1.4 sobre o tempo exercido, conforme o caso.
Nesse sentido, a decisão trazida aos autos está em consonância com a jurisprudência dessa Corte de Contas, e em nada altera o mérito da concessão em referência. No entanto, a irregularidade detectada anteriormente não se referia à possibilidade de conversão de tempo insalubre sobre o período celetista. Isso porque o inativo não se aposentou pela regra comum de aposentadoria, que requer maior tempo de serviço/contribuição, mas sim pela regra de aposentadoria especial de que trata a LC 51/1985, alterada pela LC 144/2014, a qual já prevê a contagem de tempo ficto, resultando em um tempo reduzido de contribuição (30 anos, se homem, e 25 anos, se mulher) , justamente em função das peculiaridades da função exercida.
Em outras palavras, a irregularidade detectada consistia na contagem ponderada de tempo de serviço especial para averbação em uma regra de aposentadoria especial, ou seja, regra que já previa um tempo de contribuição reduzido. Tal sistemática produz um bis in idem, uma vez que o mesmo fato gerador (periculosidade ou insalubridade da função exercida) , dá ensejo a duas contagens ponderadas, ou seja, a duas reduções no tempo de serviço/contribuição para a aposentadoria.
A matéria já está pacificada no âmbito dessa Corte, expressa no Enunciado nº 245 da Súmula de Jurisprudência do TCU, o qual estabelece o seguinte:
Não pode ser aplicada, para efeito de aposentadoria estatutária, na Administração Pública Federal, a contagem ficta do tempo de atividades consideradas insalubres, penosas ou perigosas, com o acréscimo previsto para as aposentadorias previdenciárias segundo legislação própria, nem a contagem ponderada, para efeito de aposentadoria ordinária, do tempo relativo a atividades que permitiriam aposentadoria especial com tempo reduzido.
No caso em análise, o servidor se aposentou pela regra da LC 51/1985, que já previa o tempo reduzido em 5 (cinco) anos para que o servidor se aposentasse, redução essa que se justifica exatamente em função da periculosidade/insalubridade da função exercida pelo policial. Ou seja, a contagem do tempo exercido pelo servidor já era ponderada, de modo que, ao averbar tempo insalubre (com fator 1.4) para efeito de aposentadoria pela referida regra, o servidor foi beneficiado por uma nova contagem ponderada. Esse benefício duplo criou a distorção verificada nos autos, em que o servidor exerceu pouco mais de 26 anos de tempo de serviço, mas pôde se inativar com aposentadoria voluntária com proventos integrais. 
É importante ressaltar que não se nega a incidência da contagem ponderada para a função exercida pelo policial. Mas cabe ao servidor escolher qual regra deseja usufruir em sua aposentadoria: ou se aposenta por regras de aposentadoria comum (que exigem 35 anos para aposentadoria integral, se homem) , aplicando-se o fator de conversão de 1.4 sobre o tempo insalubre celetista; ou se aposenta pela regra especial (com tempo já reduzido) da LC 51/1985, especificamente aplicável aos policiais. 	
O que não se admite em nenhuma hipótese é precisamente o que a Unidade Jurisdicionada fez no presente caso, que é a conjugação de duas regras, aproveitando-se os benefícios de cada uma e criando uma regra de aposentadoria nova, inexistente no ordenamento jurídico, que permitiu que o servidor viesse a obter uma aposentadoria integral com apenas 26 anos de tempo de serviço.
Convém salientar ainda que é pacífico o entendimento dessa Corte de Contas no sentido de que a contagem ficta de tempo de serviço insalubre na aposentadoria especial da LC 51/1985 consiste em bis in idem. Transcrevemos ementa do Acórdão 7885/2011-TCU-Primeira Câmara: 
PEDIDO DE REEXAME. APOSENTADORIAS CONFERIDAS COM BASE NA LEI COMPLEMENTAR Nº 51/1985. CONTAGEM FICTA DE TEMPO DE SERVIÇO. ILEGALIDADE. NEGATIVA DE PROVIMENTO. - Para a aposentadoria comum, é válido o cômputo do tempo de serviço prestado sob condições insalubres, perigosas ou penosas, majorado segundo a legislação vigente, ao servidor público celetista que, por força da Lei nº 8.112/1990, foi alçado à condição de estatutário.- Para a aposentadoria especial de policial, é vedada a contagem ficta, cujo tempo de serviço já é reduzido - 30 anos - porque significaria admitir que um único fato - a prestação de tempo de serviço em condições decorrentes do exercício de atividade policial - dê ensejo, simultaneamente, a dois benefícios, de idêntica natureza, com dupla redução do tempo de serviço necessário à aposentadoria, configurando, claramente, bis in idem, inadmissível à luz da legislação em vigor (Acórdão 7885/2011-TCU-Primeira Câmara) . 
E, no mesmo sentido, a jurisprudência do STF (ADI 755, ADI 178, RE 288640, entre outros) vem rechaçando qualquer forma de fundir normas atinentes à contagem de tempo de serviço/contribuição, tendo em vista que tal procedimento consistiria na criação de nova regra de aposentadoria por meio de ato administrativo. Transcrevemos abaixo, a título ilustrativo, ementa do MI 2180:
EMENTA: EMBARGOS DE DECLARAÇÃO NOS EMBARGOS DE DECLARAÇÃO NO MANDADO DE INJUNÇÃO. CONVERSÃO EM AGRAVO REGIMENTAL. APOSENTADORIA ESPECIAL DE SERVIDOR PÚBLICO POLICIAL. ATIVIDADE DE RISCO. LEI COMPLEMENTAR N. 51/1985. INEXISTÊNCIA DE OMISSÃO LEGISLATIVA. 1. A Lei Complementar n. 51/1985, que trata da aposentadoria especial dos servidores públicos policiais, foi recepcionada pela Constituição da República de 1988 (ADI 3.817/DF) . 2. Inexistência da lacuna legislativa necessária ao cabimento do mandado de injunção. 3. Não é possível a conjugação de regras mais favoráveis de regimes de aposentadoria diferentes. Precedentes. 4. Agravo regimental ao qual se nega provimento. (MI 2180 ED-ED, Relator (a) :  Min. CÁRMEN LÚCIA, Tribunal Pleno, julgado em 24/03/2011, DJe-069 DIVULG 11-04-2011 PUBLIC 12-04-2011 EMENT VOL-02501-01 PP-00044 – destacamos) 
Por todo o exposto, divergimos da conclusão da Unidade Técnica, tendo em vista que as decisões judiciais trazidas aos autos não protegem a aposentadoria do interessado nos moldes em que foi concedida. Também não encontra guarida na jurisprudência do TCU ou dos demais tribunais superiores a inusitada situação de averbação de tempo ficto em uma aposentadoria especial, pelo que o ato em análise deveria ser considerado ilegal, negando-se registro à respectiva concessão. 
Entretanto, convém frisar que o servidor se aposentou em 24/12/2001, tendo o referido ato dado entrada no TCU apenas em 24/12/2007. A irregularidade tinha sido identificada pelo MPTCU em meados de 2009. Atualmente, o servidor já se encontra com 64 anos de idade, e aposentado há quase 17 anos. 
Em casos especialíssimos como o presente, constituídos com evidente boa-fé do interessado, o TCU, com respaldo na jurisprudência da Suprema Corte, tem entendido que o transcurso do tempo entre a emissão do ato concessório e o seu julgamento pelo Tribunal pode autorizar, em respeito ao princípio da segurança jurídica, a convalidação de irregularidades inicialmente verificadas. Nesse sentido, ressaltamos que essa Corte tem decidido que a apreciação de atos sujeitos a registro pela legalidade, em caráter excepcional, deve ter parâmetros relativamente objetivos que evitem a sua invocação desmesurada. Isso para evitar a quebra dos princípios da isonomia e da legalidade. 
Em regra, tal medida pode ser aplicada quando observadas algumas das seguintes ocorrências: longo tempo decorrido desde o deferimento do benefício até o seu julgamento; o fato de o interessado não ter contribuído em nada para a ocorrência da irregularidade apurada e nem tenha dado causa ao lapso temporal; a impossibilidade de retorno à atividade, pelo implemento dos 70 anos ou por incapacidade para o retorno ao trabalho, no caso de aposentadorias; bem como o fato de a negativa de registro do ato implicar ônus insuportável que visivelmente comprometeria a subsistência do interessado (conforme Acórdãos n.º 2.417/2009 e nº 3.426/2013, ambos do Plenário, e nº 2.313/2011 e nº 7.469/2011, ambos da 2ª Câmara, entre vários outros) . 
No caso em exame, entendemos estarem presentes as ocorrências que caracterizam essa excepcionalidade. Isto por que o interessado se encontra inativo há mais de 17 (dezessete) anos. Aliás, vale frisar que a Suprema Corte tem entendido que a inércia da Administração Pública por um período superior a dez anos, permitindo a continuidade de pagamentos irregulares, já autoriza a aplicação do princípio da proteção à confiança, como uma vertente subjetiva do princípio da segurança jurídica, em contraposição ao princípio da legalidade. O fato de não se aplicar a decadência administrativa do art. 54 da Lei 9.784/1999 aos atos sujeitos a registro não reveste o TCU de poder “anulatório” que se estende indefinidamente. Há de respeitar certa estabilidade das relações jurídicas constituídas, ainda que em caráter precário.
Vale reforçar também que o interessado em nada contribuiu para o longo lapso de mais de 17 (dezessete) anos em que goza, de boa-fé, da estabilidade trazida pelo seu benefício previdenciário. Antes, ressaltamos que o TCU obteve conhecimento da referida irregularidade há quase uma década e se manteve inerte durante esse tempo. 
Por fim, embora ainda haja a possibilidade de retorno do servidor à atividade, e condições para que este implemente os requisitos da aposentadoria da LC 51/1985, entendemos que, após mais de dezessete anos em inatividade, e considerando as peculiaridades e riscos inerentes à atividade do policial rodoviário, o retorno à ativa poderia constituir ônus insuportável para o interessado. Nesse sentido, divergindo parcialmente dos fundamentos da Unidade Técnica, opinamos para que o ato de aposentadoria do Sr. Hercílio Silveira seja, excepcionalmente, considerado legal, concedendo-lhe o respectivo registro.
Por fim, alertamos para o fato de que o ato em exame deu entrada no TCU há mais de 5 anos, apenas se dispensando a oitiva do beneficiário na hipótese de encaminhamento pela legalidade. 
É o relatório.

não há.

Procurador Marinus Eduardo De Vries Marsico.

APOSENTADORIA. DPF. CONTAGEM IRREGULAR DE TEMPO FICTO PRESTADO EM ATIVIDADES INSALUBRES PARA FINS DE APOSENTADORIA. EXCEPCIONALIDADE. LEGALIDADE DO ATO.

APOSENTADORIA (APOS)

Secretaria de Fiscalização de Pessoal (SEFIP).

Tratam os autos de concessão de aposentadoria a Hercílio Silveira (186.371.679-34) , ex-servidor vinculado ao Departamento de Polícia Rodoviária Federal.
2. 	A Secretaria de Fiscalização de Pessoal (Sefip) , em sua instrução, considerou legal a concessão e propôs o registro do ato.
3. 	O Ministério Público junto ao TCU divergiu parcialmente dos fundamentos da unidade técnica, pois considera que houve irregularidade na contagem ponderada de tempo de serviço especial para averbação em uma regra de aposentadoria especial, conforme exposto a seguir:
“... Nesse sentido, a decisão trazida aos autos está em consonância com a jurisprudência dessa Corte de Contas, e em nada altera o mérito da concessão em referência. No entanto, a irregularidade detectada anteriormente não se referia à possibilidade de conversão de tempo insalubre sobre o período celetista. Isso porque o inativo não se aposentou pela regra comum de aposentadoria, que requer maior tempo de serviço/contribuição, mas sim pela regra de aposentadoria especial de que trata a LC 51/1985, alterada pela LC 144/2014, a qual já prevê a contagem de tempo ficto, resultando em um tempo reduzido de contribuição (30 anos, se homem, e 25 anos, se mulher) , justamente em função das peculiaridades da função exercida.
Em outras palavras, a irregularidade detectada consistia na contagem ponderada de tempo de serviço especial para averbação em uma regra de aposentadoria especial, ou seja, regra que já previa um tempo de contribuição reduzido. Tal sistemática produz um bis in idem, uma vez que o mesmo fato gerador (periculosidade ou insalubridade da função exercida) , dá ensejo a duas contagens ponderadas, ou seja, a duas reduções no tempo de serviço/contribuição para a aposentadoria.
A matéria já está pacificada no âmbito dessa Corte, expressa no Enunciado nº 245 da Súmula de Jurisprudência do TCU, o qual estabelece o seguinte:
Não pode ser aplicada, para efeito de aposentadoria estatutária, na Administração Pública Federal, a contagem ficta do tempo de atividades consideradas insalubres, penosas ou perigosas, com o acréscimo previsto para as aposentadorias previdenciárias segundo legislação própria, nem a contagem ponderada, para efeito de aposentadoria ordinária, do tempo relativo a atividades que permitiriam aposentadoria especial com tempo reduzido.
No caso em análise, o servidor se aposentou pela regra da LC 51/1985, que já previa o tempo reduzido em 5 (cinco) anos para que o servidor se aposentasse, redução essa que se justifica exatamente em função da periculosidade/insalubridade da função exercida pelo policial. Ou seja, a contagem do tempo exercido pelo servidor já era ponderada, de modo que, ao averbar tempo insalubre (com fator 1.4) para efeito de aposentadoria pela referida regra, o servidor foi beneficiado por uma nova contagem ponderada. Esse benefício duplo criou a distorção verificada nos autos, em que o servidor exerceu pouco mais de 26 anos de tempo de serviço, mas pôde se inativar com aposentadoria voluntária com proventos integrais. 
É importante ressaltar que não se nega a incidência da contagem ponderada para a função exercida pelo policial. Mas cabe ao servidor escolher qual regra deseja usufruir em sua aposentadoria: ou se aposenta por regras de aposentadoria comum (que exigem 35 anos para aposentadoria integral, se homem) , aplicando-se o fator de conversão de 1.4 sobre o tempo insalubre celetista; ou se aposenta pela regra especial (com tempo já reduzido) da LC 51/1985, especificamente aplicável aos policiais. 
O que não se admite em nenhuma hipótese é precisamente o que a Unidade Jurisdicionada fez no presente caso, que é a conjugação de duas regras, aproveitando-se os benefícios de cada uma e criando uma regra de aposentadoria nova, inexistente no ordenamento jurídico, que permitiu que o servidor viesse a obter uma aposentadoria integral com apenas 26 anos de tempo de serviço...”.
4. 	Nesse caso, porém, entende o MP/TCU estarem presentes fatores que caracterizariam o julgamento pela legalidade, como bem desenvolvido a seguir:
“...Entretanto, convém frisar que o servidor se aposentou em 24/12/2001, tendo o referido ato dado entrada no TCU apenas em 24/12/2007. A irregularidade tinha sido identificada pelo MPTCU em meados de 2009. Atualmente, o servidor já se encontra com 64 anos de idade, e aposentado há quase 17 anos. 
Em casos especialíssimos como o presente, constituídos com evidente boa-fé do interessado, o TCU, com respaldo na jurisprudência da Suprema Corte, tem entendido que o transcurso do tempo entre a emissão do ato concessório e o seu julgamento pelo Tribunal pode autorizar, em respeito ao princípio da segurança jurídica, a convalidação de irregularidades inicialmente verificadas. Nesse sentido, ressaltamos que essa Corte tem decidido que a apreciação de atos sujeitos a registro pela legalidade, em caráter excepcional, deve ter parâmetros relativamente objetivos que evitem a sua invocação desmesurada. Isso para evitar a quebra dos princípios da isonomia e da legalidade. 
Em regra, tal medida pode ser aplicada quando observadas algumas das seguintes ocorrências: longo tempo decorrido desde o deferimento do benefício até o seu julgamento; o fato de o interessado não ter contribuído em nada para a ocorrência da irregularidade apurada e nem tenha dado causa ao lapso temporal; a impossibilidade de retorno à atividade, pelo implemento dos 70 anos ou por incapacidade para o retorno ao trabalho, no caso de aposentadorias; bem como o fato de a negativa de registro do ato implicar ônus insuportável que visivelmente comprometeria a subsistência do interessado (conforme Acórdãos n.º 2.417/2009 e nº 3.426/2013, ambos do Plenário, e nº 2.313/2011 e nº 7.469/2011, ambos da 2ª Câmara, entre vários outros) .
No caso em exame, entendemos estarem presentes as ocorrências que caracterizam essa excepcionalidade. Isto por que o interessado se encontra inativo há mais de 17 (dezessete) anos. Aliás, vale frisar que a Suprema Corte tem entendido que a inércia da Administração Pública por um período superior a dez anos, permitindo a continuidade de pagamentos irregulares, já autoriza a aplicação do princípio da proteção à confiança, como uma vertente subjetiva do princípio da segurança jurídica, em contraposição ao princípio da legalidade. O fato de não se aplicar a decadência administrativa do art. 54 da Lei 9.784/1999 aos atos sujeitos a registro não reveste o TCU de poder “anulatório” que se estende indefinidamente. Há de respeitar certa estabilidade das relações jurídicas constituídas, ainda que em caráter precário... “.
5. 	Assim, em seu encaminhamento, embora divirja parcialmente dos fundamentos da Sefip, propõe na mesma linha desta, ou seja, para que o presente ato de aposentadoria do Sr. Hercílio Silveira seja, excepcionalmente, considerado legal, concedendo-lhe o respectivo registro.
6. 	Incorporando às minhas razões de decidir os fundamentos expendidos na instrução da Procuradoria, manifesto concordância ao encaminhamento de considerar, excepcionalmente, legal o ato de concessão da presente aposentadoria. Faço algumas considerações adicionais.
7. 	A apreciação de atos sujeitos a registro pela legalidade, em caráter excepcional, tem sido aplicada por esta Corte quando observado longo tempo decorrido desde o deferimento do benefício até o seu julgamento, combinado com a impossibilidade de retorno à atividade, pelo implemento dos 75 anos ou por incapacidade para o retorno ao trabalho (cf. Acórdão 2417/2009-TCU-Plenário, 2.313/2011 e 7.469/2011, ambos da 2.ª Câmara, entre vários outros) .
8. 	No presente caso, apesar da possibilidade do retorno do servidor à atividade, pois se encontra com 65 anos de idade, entendo, como bem colocado pela Procuradoria, que existem fatores importantes que subsidiam meu entendimento, que devem ser considerados:
8.1. 	O servidor está aposentado há quase 18 anos, sendo que em nada contribuiu para a ocorrência da irregularidade apurada e nem tenha dado causa ao lapso temporal;
8.2. 	Deve se considerar as peculiaridades e riscos inerentes à atividade do policial rodoviário, o retorno à ativa, após 18 anos, poderia constituir ônus insuportável para o interessado;
8.3. 	Frise-se que o presente ato deu entrada no TCU há mais de 6 anos, assim a inércia da Administração Pública, permitindo a continuidade de pagamentos irregulares, pode autorizar a aplicação do princípio da proteção à confiança, como uma vertente subjetiva do princípio da segurança jurídica, em contraposição ao princípio da legalidade;
8.4. 	Deve-se finalmente também ressaltar a evidente boa-fé do interessado.
	Em face do exposto, voto por que o Tribunal adote a deliberação que ora submeto à apreciação deste Colegiado 
TCU, Sala das Sessões Ministro Luciano Brandão Alves de Souza, em 28 de maio de 2019.
Ministro JOÃO AUGUSTO RIBEIRO NARDES 
Relator